最高法院刑事判決　　　　　　　　　 110年度台上字第4993號
上　訴　人　陳哲豪



上列上訴人因妨害性自主等罪案件，不服臺灣高等法院臺中分院
中華民國110 年2 月25日第二審判決（109 年度侵上訴字第25號
，起訴案號：臺灣臺中地方檢察署107 年度偵字第30783 號、10
8 年度偵緝字第470 號），提起上訴，本院判決如下：
    主  文
上訴駁回。
    理  由
一、按刑事訴訟法第377 條規定，上訴於第三審法院，非以判決
    違背法令為理由，不得為之。是提起第三審上訴，應以原判
    決違背法令為理由，係屬法定要件。如果上訴理由書狀並未
    依據卷內訴訟資料，具體指摘原判決不適用何種法則或如何
    適用不當，或所指摘原判決違法情事，顯與法律規定得為第
    三審上訴理由之違法情形，不相適合時，均應認其上訴為違
    背法律上之程式，予以駁回。
二、本件原審審理結果，認定上訴人陳哲豪有原判決事實欄所載
    之犯行明確，因而維持第一審分別依想像競合犯之例，各從
    一重論處上訴人共同剝奪他人行動自由罪（另想像競合犯修
    正前傷害罪）、凌虐強制性交罪（另想像競合犯修正前傷害
    罪、剝奪他人行動自由罪）之罪刑（以上2 罪，均累犯，分
    別宣處有期徒刑10月、7 年4 月），及所定應執行刑有期徒
    刑8 年，以及相關沒收宣告之判決，駁回上訴人在第二審之
    上訴。已詳述認定犯罪事實所憑之證據及其認定之理由，從
    形式上觀察，並無足以影響判決結果之違法情形存在。
三、上訴人上訴意旨略以：
  ㈠上訴人雖於偵查、審理中曾為「認罪」之表示，但其真意僅
    止於傷害部分，而不及其他，此觀諸上訴人於歷審準備程序
    中，曾就其他部分，多所爭執、請求證據調查，即可明瞭；
    其實，上訴人與共犯林拓融（業經第一審判處罪刑，原審駁
    回上訴，已確定）根本沒有施用暴力強押甲男（代號0000-0
    00000，真實姓名詳卷）到○○釣蝦場，更沒有妨害甲男自
    由的主觀犯意；上訴人雖然在甲男離開上址後，再次電邀召
    回，主要目的是要教訓他，並沒有要對他施以凌虐強制性交
    的意思，此結果顯然超乎上訴人的主觀犯意，原審就此有利
    於上訴人之事項，未予參酌，逕為上訴人有妨害自由、凌虐
    強制性交之認定，顯然有證據調查未盡及判決理由欠備的違
    誤。
  ㈡上訴人雖曾於民國103 年間因酒駕公共危險罪，易科罰金執
    行完畢，事後已真誠悔悟，與被害人達成和解，犯後態度良
    好，應不具累犯之特別惡性，更無所謂對刑罰反應力薄弱之
    情形，祇因見義勇為、過度熱心，才罹此刑章，原審就本個
    案應可考量依司法院釋字第775 號解釋意旨，裁量不須加重
    最低本刑，惟其仍依累犯加重其刑，尤未適用刑法第59條酌
    減其刑，及審酌刑法第57條所列各款事項，從輕量刑，竟量
    處此顯不相當之重刑，自有判決不適用法則之違法云云。
四、惟查：
  ㈠按94 年2 月2 日修正公布，95 年7 月1 日施行之刑法第10
    條第5 項規定：「稱性交者，謂非基於正當目的所為之下列
    性侵入行為：以性器進入他人之性器、肛門或口腔，或使
    之接合之行為。以性器以外之其他身體部位或器物進入他
    人之性器、肛門，或使之接合之行為。」綜觀該條文對性交
    定義之立法過程、法條文義，及為保護個人性自主決定權之
    立法目的，堪認關於性交行為之成立，不以行為人主觀上欲
    興奮或滿足性慾為必要，祇要行為人非基於醫療或其他正當
    目的而為該條文所規定之性侵入行為，即屬刑法第十六章妨
    害性自主罪所稱之「性交」行為，不以行為人主觀犯意，在
    滿足其個人之性慾為必要；又事實之認定，證據之取捨及其
    證明力如何，乃事實審法院判斷之職權，如其取捨不違背經
    驗法則與論理法則，自不得指為違法，而據為第三審上訴之
    適法理由。至於刑事訴訟法第379 條第10款所稱應於審判期
    日調查之證據，係指與待證事實有重要關係，在客觀上認為
    有調查的必要性，並有調查的可能性，為認定事實、適用法
    律的基礎者而言；倘事實業臻明確，自毋庸為其他無益的調
    查，亦無所謂未盡證據調查職責的違法情形存在。
    原判決依憑上訴人於原審準備程序、審理中，所為全部認罪
    之自白；共同被告王振文（業經第一審判處罪刑確定）、林
    拓融分別於第一審、原審所為與上訴人自白情節相符的一致
    供述；核與證人即被害人甲男之指訴、證人Ｂ女（姓名詳卷
    ）、乙男（即甲男之父）所證情節相符；佐以甲男在台新醫
    院的病歷資料、就醫照片、上訴人所拍攝甲男受傷及以啤酒
    瓶插入肛門之照片、顯示扣案空氣槍不具殺傷力之內政部警
    政署刑事警察局之鑑定書、和解書；扣案上訴人所有之木棍
    、鋁棒、空氣槍、CO2 鋼瓶，BB彈等各項證據資料；復說明
    上訴人以酒瓶插入甲男肛門，或逼令甲男自行持瓶插入之行
    為，既非基於醫療目的，亦無其他正當目的，縱非基於滿足
    自己性慾之主觀意識，仍構成刑法妨害性自主罪所定之「性
    交」行為，期間更以「牙刷刷龜頭、以辣椒水淋生殖器」等
    違背人道、損害人格，使人不堪忍受之行為牽涉其中，已構
    成刑法第222 條第1 項第5 款之對被害人施以凌虐加重強制
    性交罪，並變更檢察官之起訴法條，已敘明其理由及所憑論
    據綦詳（分見原判決理由三、㈠㈡；五、㈠㈡）。所為論斷
    說明，俱不違背經驗法則與論理法則，亦無判決不載理由之
    違誤可言。此外，上訴人固於原審初次準備程序時，僅對傷
    害部分坦承其事，否認其他犯行，惟於原審第二次準備程序
    時即在其辯護人在場陪同、辯護之情況下，為認罪之表示，
    並於受命法官告以「尚有何證據請求調查？」時，明白覆稱
    「我已經認罪，捨棄傳喚甲男」，在場辯護人亦表示「沒有
    。捨棄傳喚證人甲男」；於原審審理中，上訴人復一再表示
    「認罪」之旨，辯護人亦為相同之表述，更對於審判長所為
    「有無證據提出或請求調查？」之詢問，均表示「沒有」各
    等語（分見原審卷第194 、195 、234 、244 、250 、251
    頁），而以上所為的事實認定及得心證理由，都有如前之各
    項證據資料在案可稽，既係綜合調查所得之各項直接、間接
    證據而為合理推論，且事證已臻明確，自難謂原審有應調查
    之證據而未予調查之違法。
  ㈡司法院釋字第775 號解釋，以刑法第47條第1 項累犯之規定
    ，不分情節一律須加重最低本刑，於不符合同法第59條所定
    要件之情形下，致生行為人所受之刑罰超過其所應負擔罪責
    之個案，不符罪刑相當原則、比例原則；因認於此範圍內，
    在刑法第47條第1 項修正前，為避免發生上述罪刑不相當之
    情形，法院應斟酌個案情形，裁量是否依該規定加重最低本
    刑。
    本件原判決以上訴人危害情節非輕，又無上開情事，已敘明
    上訴人為累犯之依據及其認定之理由，並酌以上訴人曾有因
    酒後駕車之前案，顯然對刑罰反應力薄弱，應依刑法第47條
    第1 項規定及司法院釋字第775 號解釋（反面）意旨加重其
    刑等旨（見原判決第11、12頁）。核無罪刑不相當之情形，
    又係合法行使其量刑裁量權，自難指原判決有違反前述解釋
    意旨之違誤。
  ㈢關於刑之量定，及刑法第59條關於犯情可憫、減輕其刑的規
    定，都屬事實審法院得依職權裁量的事項，法院除就具體個
    案犯罪，斟酌其犯罪情狀，有無可堪憫恕之情外，並以行為
    人的責任為基礎，審酌刑法第57條所列各項罪責因素後，予
    以整體評價，而為科刑輕重標準的衡量，使罰當其罪，以實
    現刑罰權應報正義，並兼顧犯罪一般預防與特別預防的目的
    ，倘其未有逾越法律所規定範圍，或濫用其權限情形，即不
    得任意指摘為違法，據為上訴第三審的理由。而法律上屬於
    自由裁量之事項，雖然仍有一定之拘束，以法院就宣告刑自
    由裁量權之行使而言，應受比例原則、公平正義原則的規範
    ，並謹守法律秩序之理念，體察法律之規範目的，使其結果
    實質正當，俾與立法本旨相契合，亦即合於裁量的內部性界
    限。反之，客觀以言，倘已符合其內、外部性界限，當予尊
    重，無違法、失當可指。
    原判決既以上訴人的責任為基礎，於理由欄內，詳敘第一
    審審酌上訴人具體之主、客觀、前案紀錄、及已與被害人和
    解之犯後態度，兼衡教育智識程度、生活狀況等刑法第57條
    各款所列事項等一切情狀，就上訴人所犯共同剝奪他人行動
    自由罪、凌虐強制性交罪，分別於其法定本刑「5年以下（2
    月以上）有期徒刑、拘役或9千元以下罰金」、「7年以上有
    期徒刑」之範圍內，各宣處有期徒刑10月、7 年4 月，並定
    應執行刑為有期徒刑8 年，客觀上並未逾越法定刑度，及各
    刑合併之刑期（8 年2 月），又未濫用自由裁量權限，且無
    違背公平正義等原則，其量刑尚稱妥適，因予維持之旨。從
    形式上觀察，核無濫權、失當的情形存在。此部分上訴意旨
    ，僅依憑主觀泛稱未適用刑法第59條減輕其刑不當、量刑過
    重，難認為適法的上訴第三審理由。
五、以上及其他上訴意旨或未確實依據卷內證據資料而為指摘，
    或置原判決已明白論斷的事項於不顧，徒憑其主觀上之意見
    ，妄為翻異，重為事實之爭執，或就屬原審量刑、刑之酌減
    職權的適法行使，單憑主觀任意指摘，均不能認為合法的上
    訴第三審理由。
六、依上說明，應認上訴人前開上訴為違背法律上之程式，予以
    駁回。上開得上訴第三審部分之上訴，既依程序上予以駁回
    ，則與之有想像競合關係，經第一、二審均論罪，而不得上
    訴第三審之修正前傷害罪之上訴部分，自無從適用審判不可
    分原則併為實體上之審判，應併予駁回。
據上論結，應依刑事訴訟法第395條前段，判決如主文。
中    華    民    國   110    年    9     月    16    日
                  刑事第二庭審判長法  官  林  勤  純  
                                  法  官  王  梅  英  
                                  法  官  莊  松  泉  
                                  法  官  吳  秋  宏  
                                  法  官  李  釱  任  
本件正本證明與原本無異
                                  書記官
中    華    民    國   110    年    9     月    24    日